---
title: "Aula 03"

date: 2025/08/28
date-format: "long"

author:
  - name: Artur Damião
    orcid: 0000-0002-8628-1653
    email: arturcardoso@usp.br
    affiliation: 
      - name: Programa de Pós-Graduação em Sociologia

format: pdf
#  html: 
#    embed-resources: true

lang: pt

number-sections: true

toc: true
toc-depth: 3

---

# Importação

Importanto e manipulando os dados. Usando o "argumento" `warning: false` dentro do Chunk, para ocultar os avisos.

```{r}
#| warning: false

pacman::p_load(
  tidyverse,
  poliscidata
)

banco_1 <- poliscidata::gss

banco_finalizado <- banco_1 |>
  dplyr::select(age, born, degree, sex, authoritarianism) |>
  dplyr::filter(
    born == "YES",
    sex == "Female"
  ) |>
  dplyr::mutate(
    ano_nascimento = 2012 - age
  ) |>
  dplyr::rename(
    yearh_birth = ano_nascimento
  ) |>
  dplyr::mutate(
    age = dplyr::case_when(
      age < 20 ~ "Menos de 20",
      age >= 20 & age < 30 ~ "De 20 a 29",
      age >= 30 ~ "30+"
    )
  )
```


# Visualização

Visualizando um gráfico de barras, usando o "argumento" `echo: false` para não mostrar o código e somente o resultado. 

```{r}
#| echo: false
#| fig-cap: "Voto presidencial em 2012, com NAs"
#| cap-location: top
#| fig-width: 5
#| fig-height: 5

banco <- poliscidata::nes

ggplot(banco, aes(pres_vote12)) +
  geom_bar()
```


# Título 1

## Subtítulo 2

### Seção 1 

- Item 1
- Item 2
- Item 3

Lista ordenada: 

1. 1
1. 2
1. 3
1. 4

### Básico do `markdown`

- Para usar *itálico*, a palavra tem que estar em volta de `*asteriscos*`.
- Para usa **negrito**, usa-se dois `**asteriscos**`.
